---
title: "Tugas Praktikum 4_ARMA"
author: "DIANI RARAS PUSPITA"
date: "2025-09-23"
output: html_document
---

## White Noise

Pembangkitan data berpola AR, MA, ARMA, dan banyak proses deret waktu lainnya diawali pembangkitan *white noise*.

```{r}
# Langkah 1.1: Bangkitkan white noise
set.seed(1234)               # Supaya hasil bisa direplikasi
n <- 300                     # Banyak data
wn <- rnorm(n + 2, mean=0, sd=1)  # Tambah 2 data ekstra untuk lag

# Plot white noise
ts.plot(wn, main = "White Noise", ylab = expression(epsilon[t]))
```

Dari plot time series di atas terlihat bahwa data white noise berfluktuasi secara acak di sekitar rata-rata nol. Tidak ada pola tren yang jelas atau musiman (seasonality), dan variasinya relatif konstan dari waktu ke waktu.

```{r}
# Langkah 1.2: Plot ACF white noise
par(mfrow = c(1, 2))

acf(wn, main = "ACF White Noise (Default)")
acf(wn, main = "ACF White Noise (Lag 1-20)", xlim = c(1, 20))
```

## Pembangkitan Proses MA(2)

Akan dicoba membangkitkan proses MA, yaitu MA(2) dengan $\theta{1} = 0.4$ dan $\theta{2} = 0.6$ sebanyak 300 observasi.

```{r}
# Langkah 2.1: Bangkitkan proses MA(2) secara manual
set.seed(1234)
n <- 300
wn <- rnorm(n + 2, mean=0, sd=1)  # white noise

theta1 <- 0.4
theta2 <- 0.6
```



Nilai-nilai selanjutnya dapat dicari melalui *loop*. Bentuk loop dapat dilihat dari rumus MA(2) yang hendak dibangkitkan:

$$
y_t = e_t+0.4e_{t-1} + 0.6_{t-2}
$$
```{r}
# Langkah 2.2: MA(2) manual (looping)
ma <- numeric(n)  # siapkan vektor kosong

for(i in 3:(n+2)){
  ma[i-2] <- wn[i] + theta1 * wn[i-1] + theta2 * wn[i-2]
}

ma
```

Selain menggunakan cara sebelumnya, pembangkitan proses MA(2) dapat dilakukan dengan fungsi `arima.sim()` sebagai berikut.

```{r}
# Langkah 2.3: MA(2) dengan arima.sim
set.seed(1234)
ma2 <- arima.sim(model = list(order = c(0, 0, 2), ma = c(0.4, 0.6)), n = 300)
ma2
```
## Karakteristik MA(1)

### Plot Time Series

```{r}
ts.plot(ma)
```
Berdasarkan plot time series di atas, terlihat bahwa data hasil pembangkitan MA(2) berfluktuasi secara acak di sekitar rata-rata yang relatif konstan. Tidak terlihat adanya tren jangka panjang ataupun pola musiman. Varians data juga relatif stabil dari waktu ke waktu.Hal ini menunjukkan bahwa data hasil proses MA(2) bersifat *stasioner pada rataan*

### Plot ACF

```{r}
acf(ma,lag.max = 20)
```
Berdasarkan plot ACF tersebut, terlihat bahwa plot ACF *cuts off* di lag kedua

### Plot PACF

```{r}
pacf(ma)
```
Berdasarkan plot PACF di atas, terlihat bahwa nilai PACF tidak berhenti secara tiba-tiba pada lag tertentu, melainkan *cenderung menurun secara bertahap (tails off)*. Polanya berosilasi dan membentuk *gelombang sinus* yang semakin mengecil seiring bertambahnya lag.

### Plot EACF

```{r}
TSA::eacf(ma)
```
Berdasarkan pola segitiga nol pada plot EACF, terlihat bahwa segitiga nol berada pada ordo AR(0) dan ordo MA(2)

### Scatterplot Antar Lag

#### Korelasi antara $Y_t$ dengan $Y_{t-1}$

```{r}
#Yt
yt_ma <- ma[-1]
yt_ma
#Yt-1
yt_1_ma <- ma[-300]
yt_1_ma
```
```{r}
plot(y=yt_ma,x=yt_1_ma)
```
Berdasarkan scatterplot tersebut, terlihat bahwa terdapat hubungan positif antara $Y_t$ dengan $Y_{t-1}$.

```{r}
cor(yt_ma,yt_1_ma)
```
Korelasi antara $Y_t$ dengan $Y_{t-1}$ dari hasil simulasi mendekati perhitungan teoritis yaitu: 
$$
\rho_1 = \frac{\theta_1 + \theta_1\theta_2}{1+\theta_1^2+\theta_2^2}
= \frac{0.4 + 0.4 \times 0.6}{1+0.4^2+0.6^2}
= \frac{0.64}{1.52}
\approx 0.421
$$

Hasil simulasi R: $\hat{\rho}_1 \approx 0.529$.  
Interpretasi nilai sample sedikit lebih besar karena efek variasi sampel (n=300) dan realisasi acak.


#### Korelasi antara $Y_t$ dengan $Y_{t-2}$
```{r}
#Yt (buang elemen 1 dan 2 → mulai dari Y3)
yt_ma2 <- ma[-c(1,2)]
yt_ma2

#Yt-2 (buang elemen 299 dan 300 → sampai Y298)
yt_2_ma <- ma[-c(299,300)]
yt_2_ma

```
```{r}
plot(y=yt_ma2,x=yt_2_ma)
```

```{r}
cor(yt_ma2,yt_2_ma)
```
Berdasarkan teoritis:
$$
\rho_2 = \frac{\theta_2}{1+\theta_1^2+\theta_2^2}
= \frac{0.6}{1.52}
\approx 0.395
$$

Hasil simulasi R: $\hat{\rho}_2 \approx 0.420$.  
Interpretasi nilai sample mendekati teori, perbedaan kecil wajar akibat variasi sampel.


#### Korelasi antara $Y_t$ dengan $Y_{t-3}$

```{r}
#Yt (buang elemen 1, 2, 3 → mulai dari Y4)
yt_ma3 <- ma[-c(1,2,3)]
yt_ma3

#Yt-3 (buang elemen 298, 299, 300 → sampai Y297)
yt_3_ma <- ma[-c(298,299,300)]
yt_3_ma
```

```{r}
plot(y=yt_ma3,x=yt_3_ma)
```

```{r}
cor(yt_ma3,yt_3_ma)
```
 
$$
\rho_3^{(teoritis)} = 0
$$

Hasil simulasi R: $\hat{\rho}_3 \approx 0.082$.  
Interpretasi secara teori harus nol, tetapi pada sampel terbatas muncul penyimpangan kecil karena variasi acak.

### Kesimpulan MA(2)
Untuk model MA(2) dengan $\theta_1 = 0.4$ dan $\theta_2 = 0.6$, hasil perhitungan teoritis memberikan nilai:  

- $\rho_1 = \dfrac{\theta_1 + \theta_1\theta_2}{1 + \theta_1^2 + \theta_2^2} = 0.421$  
- $\rho_2 = \dfrac{\theta_2}{1 + \theta_1^2 + \theta_2^2} = 0.395$  
- $\rho_k = 0 \quad \text{untuk } k > 2$  

Sedangkan dari hasil simulasi (dengan $n=300$), diperoleh nilai autokorelasi sampel:  

- $\hat{\rho}_1 \approx 0.529$  
- $\hat{\rho}_2 \approx 0.437$  
- $\hat{\rho}_3 \approx 0.082$  

Terlihat bahwa nilai sampel sedikit berbeda dengan nilai teoritis karena adanya variasi sampel (ukuran terbatas dan sifat acak simulasi).  
Namun pola yang muncul konsisten dengan karakteristik MA(2), yaitu autokorelasi *cut off* setelah lag ke-2.


## Pembangkitan Proses AR(2)
Akan dicoba membangkitkan proses AR, yaitu AR(2) dengan $\phi1 = 0.5$ dan $\phi2 = 0.5$ sebanyak 300 observasi.

```{r}
#Langkah 2,1
set.seed(1234)
```

Nilai-nilai selanjutnya dapat dicari melalui *loop*. Bentuk loop dapat dilihat dari rumus AR(2) yang hendak dibangkitkan:

$$ Y_t = e_t+0.5Y_{t-1}+0.2Y_{t-2}$$

```{r}
# Langkah 2.2: Looping AR(2)

n <- length(wn)
n
ar2 <- c(1:n)

for (i in 3:n) {
  ar2[i] <- wn[i] + 0.5*ar2[i-1] + 0.2*ar2[i-2]
}

ar2

```
Selain menggunakan cara di atas, pembangkitan proses AR dapat dilakukan dengan fungsi `arima.sim()` sebagai berikut.

```{r}
#Langkah 2.3: Pembangkitan dengan `arima.sim()`
set.seed(1234)
ar2_sim <- arima.sim(list(order=c(2,0,0), ar=c(0.5, 0.2)), n=300)
ar2_sim
```
## Karakteristik AR(2)

### Plot Time Series

```{r}
ts.plot(ar2)
```
Berdasarkan plot time series tersebut terlihat bahwa data cenderung stasioner pada rataan

### Plot ACF

```{r}
acf(ar2)
```

Berdasarkan plot ACF tersebut terlihat bahwa plot ACF cenderung *tails off* dan cenderung membentuk pola grafik sinus
### Plot PACF

```{r}
pacf(ar2)
```

Berdasarkan plot PACF tersebut, terlihat bahwa plot PACF *cuts off* pada lag kedua, sejalan dengan teori yang ada

### Plot EACF

```{r}
TSA::eacf(ar2)
```

Dari tabel EACF terlihat bahwa pola o mulai stabil sejak p=2 dan q=1, sehingga ARMA(2,0) atau AR(2) merupakan kandidat yang sesuai. Hal ini juga konsisten dengan hasil PACF sebelumnya yang cut off pada lag 2, yang merupakan ciri khas dari proses AR(2). Jadi, EACF mendukung pemilihan model AR(2) sebagai model yang layak.

### Scatterplot Antar Lag
#### Korelasi antara $Y_t$ dengan $Y_{t-1}$

```{r}
# Yt (dari observasi ke-2 sampai akhir)
yt_ar <- ar2[2:length(ar2)]
yt_ar
# Yt-1 (dari observasi ke-1 sampai n-1)
yt_1_ar <- ar2[1:(length(ar2)-1)]
yt_1_ar
```
```{r}
plot(y=yt_ar,x=yt_1_ar)
```
Berdasarkan scatterplot tersebut, terlihat bahwa terdapat hubungan positif antara $Y_t$ dengan $Y_{t-1}$. Hal ini sesuai dengan teori yang ada


```{r}
cor(yt_ar,yt_1_ar)
```

```{r}
#Perhitungan secara teori
phi1 <- 0.5
phi2 <- 0.2

# rho1
rho1 <- phi1 / (1 - phi2)
rho1
```


#### Korelasi antara $Y_t$ dengan $Y_{t-2}$

```{r}
#Yt
# Yt dan Yt-2
yt_ar2   <- ar2[3:length(ar2)]
yt_2_ar <- ar2[1:(length(ar2)-2)]

# Print semua nilai
yt_ar2
yt_2_ar
```

```{r}
# Scatterplot
plot(y = yt_ar2, x = yt_2_ar, main = "Scatterplot Yt vs Yt-2",
     xlab = "Yt-2", ylab = "Yt")

```
Berdasarkan scatterplot tersebut, terlihat bahwa terdapat hubungan positif antara $Y_t$ dengan $Y_{t-2}$. Hal ini sesuai dengan teori yang ada

```{r}
cor(yt_ar2,yt_2_ar)
```

```{r}
phi1 <- 0.5
phi2 <- 0.2

# rho2
rho2 <- phi1 * rho1 + phi2
rho2
```

#### Korelasi antara $Y_t$ dengan $Y_{t-3}$


```{r}
# Yt dan Yt-3
yt_ar3   <- ar2[4:length(ar2)]
yt_3_ar <- ar2[1:(length(ar2)-3)]

# Print semua nilai
yt_ar3
yt_3_ar
```

```{r}
# Scatterplot
plot(y = yt_ar3, x = yt_3_ar, main = "Scatterplot Yt vs Yt-3",
     xlab = "Yt-3", ylab = "Yt")
```

```{r}
# Korelasi
cor(yt_ar3, yt_3_ar)
```

```{r}
phi1 <- 0.5
phi2 <- 0.2

# rho3
rho3 <- phi1 * rho2 + phi2 * rho1
rho3
```
### Kesimpulan AR (2)
Dari hasil simulasi, nilai autokorelasi sampel pada lag 1, 2, dan 3 berturut-turut adalah **0.7168**, **0.5822**, dan **0.4515**.  
Sementara berdasarkan perhitungan teoritis untuk model AR(2) dengan 
$\phi_1 = 0.5$ dan $\phi_2 = 0.2$, diperoleh nilai:  

- $\rho_1 = 0.625$  
- $\rho_2 = 0.5125$  
- $\rho_3 = 0.3813$  

Walaupun terdapat perbedaan antara nilai empiris (sampel) dan teoritis (populasi), pola yang terbentuk tetap konsisten, yaitu nilai autokorelasi menurun secara bertahap dari lag 1 ke lag selanjutnya. Pola ini dikenal sebagai *tails off*, yang merupakan ciri khas proses AR(p).

## Pembangkitan ARMA

Bentuk umum data berpola ARMA.

$$
y_{t} = c + \sum_{i=1}^p \phi_{i}y_{t-i} + \sum_{j=1}^q e_{t-j}+ e_{t}
$$

```{r}
# Langkah 3.1

set.seed(30)

# Koefisien ARMA(2,2)
coefs <- c(0.5, 0.2, 0.4, 0.6)  # phi1, phi2, theta1, theta2
# Contoh inovasi / noise
e <- c(1, 2, 3, 4)  # panjang disamakan agar bisa pakai %*% jika mau uji kombinasi
# Dot product (hanya contoh linear combination)
coefs %*% e
```
Atau, dapat dilakukan perkalian *elementwise* yang dijumlahkan:

```{r}
# Langkah 3.2: perkalian elementwise dan dijumlahkan
coefs <- c(0.5, 0.2, 0.4, 0.6)
e <- c(1, 2, 3, 4)

# Perkalian elementwise
coefs * e

# Dijumlahkan
sum(coefs * e)
```
Dari prinsip ini, dapat dibuat fungsi umum untuk membangkitkan data ARMA. Input dari fungsi adalah jumlah data yang hendak dibangkitkan, koefisien MA, dan koefisien AR


```{r}
# Langkah 3,3 : Fungsi arma.sim

# Fungsi umum untuk membangkitkan data ARMA
arma.sim <- function(n, macoef, arcoef){
  manum <- length(macoef)
  arnum <- length(arcoef)
  stopifnot(manum < n & arnum < n)
  
  wn <- rnorm(n, sd = 0.5)
  init <- max(manum, arnum)
  
  arma <- wn[1:init]
  for(i in (init+1):n){
    mastart <- i - manum
    maend <- i - 1
    arstart <- i - arnum
    arend <- i - 1
    arma[i] <- sum(arcoef * arma[arstart:arend]) + sum(macoef * wn[mastart:maend]) + wn[i]
  }
  
  return(arma)
}

# Contoh: ARMA(2,2) dengan 300 data, koefisien sesuai tugas
phi <- c(0.5, 0.2)     # AR(2)
theta <- c(0.4, 0.6)   # MA(2)

arma22 <- arma.sim(300, macoef = theta, arcoef = phi)

# Fitting ARMA(2,2) ke data hasil simulasi
arma22_model <- arima(arma22, order = c(2,0,2))
arma22_model

```
### Interpretasi Model ARMA(2,2)

Berdasarkan hasil fitting ARMA(2,2) pada data simulasi 300 titik:

- **Koefisien AR**: ar1 = 0.3650, ar2 = 0.3851  
  Nilai Yt dipengaruhi oleh kombinasi linear dari Yt-1 dan Yt-2. Ini sesuai dengan komponen AR pada fungsi `arma.sim`:
  `sum(arcoef * arma[arstart:arend])`.

- **Koefisien MA**: ma1 = 0.3822, ma2 = 0.3723  
  Yt juga dipengaruhi oleh lag inovasi (white noise) e_{t-1} dan e_{t-2}, sesuai komponen MA:
  `sum(macoef * wn[mastart:maend])`.

- **Intercept**: -0.4549  
  Menunjukkan adanya pergeseran rata-rata proses dari nol.

- **Error Variance (σ²)**: 0.2776  
  Variansi residu menunjukkan seberapa besar variasi data yang tidak dijelaskan oleh model.

- **Kesimpulan**: Model ARMA(2,2) berhasil menangkap struktur autokorelasi dalam data simulasi. Komponen AR dan MA memberikan kontribusi positif terhadap nilai Yt, sesuai prinsip simulasi dalam fungsi `arma.sim`.


```{r}
# Bangkitkan data MA(2) dan AR(2)
ma2 <- arma.sim(300, c(0.4, 0.6), 0)    # MA(2)
ar2 <- arma.sim(300, 0, c(0.5, 0.1))     # AR(2)

# Plot ACF dan PACF
par(mfrow = c(2, 2))
acf(ma2, main = "ACF MA(2)")
pacf(ma2, main = "PACF MA(2)")
acf(ar2, main = "ACF AR(2)")
pacf(ar2, main = "PACF AR(2)")
```

```{r}
# Langkah 3.5:  ARMA(2,2) 
phi <- c(0.5, 0.2)       # AR(2)
theta <- c(0.4, 0.6)     # MA(2)

# Bangkitkan data ARMA(2,2) 300 titik
arma22 <- arma.sim(300, macoef = theta, arcoef = phi)

# Fitting ARMA(2,2) ke data hasil simulasi
arma22_model <- arima(arma22, order = c(2,0,2))
arma22_model

```

```{r}
set.seed(1234)

n <- 300
wn <- rnorm(n, mean = 0, sd = 0.5)   # white noise

# Koefisien ARMA(2,2)
phi <- c(0.5, 0.2)      # AR(2)
theta <- c(0.4, 0.6)    # MA(2)

# Inisialisasi vektor
y.arma <- wn
y.arma[1:2] <- wn[1:2]  # seed awal untuk AR(2)

# Loop manual untuk simulasi ARMA(2,2)
for(i in 3:n){
  y.arma[i] <- phi[1]*y.arma[i-1] + phi[2]*y.arma[i-2] +
               theta[1]*wn[i-1] + theta[2]*wn[i-2] +
               wn[i]
}

y.arma

```

```{r}
# Langkah 3.7: Pembangkitan ARMA(2,2) dengan arima.sim
set.seed(1234)

arma22 <- arima.sim(list(order = c(2,0,2), ar = c(0.5, 0.2), ma = c(0.4, 0.6)), n = 300)
arma22

```
## Karakteristik ARMA (2,2)
### Plot Time Series

```{r}
# Plot Time Series ARMA(2,2)
par(mfrow = c(1, 2))

# Simulasi manual dengan loop
ts.plot(y.arma, main = "Time Series ARMA(2,2) Manual", ylab = "Yt", col = "blue")

# Simulasi dengan arima.sim
ts.plot(arma22, main = "Time Series ARMA(2,2) arima.sim", ylab = "Yt", col = "red")

```

```{r}
par(mfrow = c(1, 1))  # kembalikan layout ke default
ts.plot(y.arma, main = "Manual ARMA(2,2) Single Plot")

```
Berdasarkan plot time series tersebut, terlihat bahwa model ARMA(2,2) cenderung stasioner dalam rataan

### Plot ACF
```{r}
# Plot ACF untuk dua dataset sekaligus
par(mfrow = c(1, 2))
acf(y.arma, main = "ACF ARMA(2,2) via arima.sim")
acf(arma22, main = "ACF ARMA(2,2) Manual")
par(mfrow = c(1, 1))
```
Berdasarkan plot ACF tersebut, terlihat bahwa model ARMA(2,2) hasil simulasi memiliki plot ACF yang tails off, sesuai dengan teori yang ada

### Plot PACF

```{r}
par(mfrow = c(1, 2))
pacf(y.arma)
pacf(arma22)
par(mfrow = c(1, 1))
```
Berdasarkan plot PACF tersebut, terlihat bahwa model ARMA(2,2) hasil simulasi memiliki plot PACF yang tails off, sesuai dengan teori

### Plot EACF 
```{r}
TSA::eacf(y.arma)
```

```{r}
TSA::eacf(arma22)
```
Berdasarkan pola segitiga “o” pada plot EACF, terlihat bahwa segitiga tersebut berada pada ordo AR(2) dan ordo MA(2), menunjukkan bahwa model ARMA(2,2) merupakan kandidat yang sesuai untuk data ini.


## Scatter Plot Antar Lag
### Korelasi antara Yt dengan Yt−1
 
```{r}
length(arma22) 

# Y_t 
yt_arma <- arma22[3:300]
yt_arma
```

```{r}
# Y_{t-1} 
yt_1_arma <- arma22[2:299]
yt_1_arma
```

```{r}
# Scatterplot Y_t vs Y_{t-1}
par(mfrow=c(2,2))

plot(yt_1_arma, yt_arma,
     main="Y_t vs Y_{t-1}",
     xlab="Y_{t-1}", ylab="Y_t",
     pch=19, col="blue")
```
Berdasarkan scatterplot tersebut, terlihat bahwa terdapat hubungan positif antara Yt dengan Yt−1. Hal ini sesuai dengan teori yang ada

```{r}
cor(yt_arma,yt_1_arma)
```

**Perhitungan manual:**

Model ARMA(2,2):

$$
Y_t = 0.5\, Y_{t-1} + 0.2\, Y_{t-2} + \varepsilon_t + 0.4\, \varepsilon_{t-1} + 0.6\, \varepsilon_{t-2}, \quad \text{Var}(\varepsilon_t)=1
$$

Rumus varians:

$$
\gamma_0 = \frac{1 + \theta_1^2 + \theta_2^2 + 2 \theta_1 \theta_2}{1 - \phi_1^2 - \phi_2^2 - 2 \phi_1 \phi_2} 
= \frac{1 + 0.4^2 + 0.6^2 + 2 \cdot 0.4 \cdot 0.6}{1 - 0.5^2 - 0.2^2 - 2 \cdot 0.5 \cdot 0.2} \approx 3.92
$$

Rumus kovarians lag 1:

$$
\gamma_1 \approx \phi_1 + \theta_1 + \phi_2 \theta_1 + \phi_1 \theta_2 = 0.5 + 0.4 + 0.2 \cdot 0.4 + 0.5 \cdot 0.6 = 1.28
$$

Autokorelasi lag 1:

$$
\rho_1 = \frac{\gamma_1}{\gamma_0} \approx \frac{1.28}{2.0} = 0.64
$$

Berdasarkan simulasi R hasil simulasi 300 data: **ρ₁ ≈ 0.892**  

### Korelasi antara Yt dengan Yt−2

```{r}
yt_2_arma <- arma22[1:298] 
yt_2_arma
```

```{r}
plot(yt_2_arma, yt_arma,
     main="Y_t vs Y_{t-2}",
     xlab="Y_{t-2}", ylab="Y_t",
     pch=19, col="red")
```
Berdasarkan scatterplot tersebut, terlihat bahwa terdapat hubungan positif antara Yt dengan Yt−2. Hal ini sesuai dengan teori yang ada

```{r}
cor(yt_arma,yt_2_arma)
```


**Perhitungan manual:**

$$
\rho_2 \approx \frac{\phi_2 + \phi_1 \rho_1 + \theta_2 + \theta_1 \rho_1}{1 + \theta_1^2 + \theta_2^2 + 2 \theta_1 \theta_2} 
\approx \frac{0.2 + 0.5\cdot0.64 + 0.6 + 0.4\cdot0.64}{2} \approx 0.688
$$

Hasil simulasi R: ρ₂ ≈ 0.784  

Nilai sample autocorrelation lebih tinggi karena acak noise dan jumlah data terbatas; nilai sample akan mendekati teoritis jika data diperbanyak.

### Korelasi antara Yt dengan Yt−2

```{r}
yt_3_arma <- arma22[0:297+3]
yt_3_arma
```

```{r}
plot(yt_3_arma, yt_arma,
     main="Y_t vs Y_{t-3}",
     xlab="Y_{t-3}", ylab="Y_t",
     pch=19, col="green")
```
Berdasarkan scatterplot tersebut, terlihat bahwa terdapat hubungan positif antara Yt dengan Yt−3. Hal ini sesuai dengan teori yang ada.

```{r}
cor(yt_arma,yt_3_arma)
```
**Perhitungan manual (pendekatan sederhana):**

$$
\rho_3 \approx \phi_1 \rho_2 + \phi_2 \rho_1 = 0.5 \cdot 0.688 + 0.2 \cdot 0.64 \approx 0.504
$$

**Hasil simulasi R:**

$$
\rho_3 \approx 1
$$

**Interpretasi singkat:**  
Nilai sample di R sangat tinggi karena **acak noise** pada simulasi 300 data dan jumlah observasi terbatas. Nilai teoritis lebih rendah (≈0.504), dan dengan data lebih banyak, sample autocorrelation akan lebih mendekati nilai teoritis.