---
title: "Tugas Praktikum 5 (Cek Kestasioneran dan Penanganan"
author: "DIANI RARAS PUSPITA"
date: "2025-10-02"
output: html_document
---

```{r}
library(ggplot2)
library(tsibble)
library(tseries)
library(MASS)
set.seed(8990)
```

## Masukan Data

```{r}
data <- data.frame(
  waktu = 376:500,
  nilai = c(14367,14454,14506,14495,14666,
            14672,14521,14432,14609,14839,
            14817,14975,14977,14996,14974,
            14778,14945,14636,14837,14826,
            14867,14824,14994,15089,15303,
            15285,15462,15522,15549,15610,
            15474,15629,15675,15362,15582,
            15616,15566,15509,15602,15115,
            15056,14970,15079,15182,15159,
            15258,15255,15473,15369,15165,
            14969,14934,14783,14929,14666,
            14668,14843,14929,15008,14875,
            14886,14954,15043,15036,15158,
            14996,15041,15095,15139,15324,
            15314,15291,15194,15379,15360,
            15346,15487,15636,15696,15864,
            15904,15582,15683,15399,15447,
            15399,15560,15283,15409,15383,
            15478,15503,15601,15768,15727,
            15598,15629,15586,15692,15536,
            15639,15803,15873,15883,16112,
            16210,16232,15951,16047,15920,
            16038,16244,16268,16480,16470,
            16343,16239,16067,16208,16284,
            16135,15934,15672,15484,15649)
)

head(data)

```

```{r}
ggplot(data, aes(x=waktu, y=nilai)) +
  geom_line(color="blue") +
  geom_point(color="darkred") +
  labs(title="Plot Data Time Series Asli",
       x="Waktu", y="Nilai")

```


## Cek Stasioneritas
### Plot ACF dan PACF

```{r}
acf(data$nilai, main="ACF Data Asli")
pacf(data$nilai, main="PACF Data Asli")

```



Dari hasil plot ACF dan PACF pada data asli, terlihat bahwa nilai **ACF menurun secara perlahan (decay lambat)** dan tidak langsung putus pada lag awal. Hal ini mengindikasikan bahwa data memiliki tren dan **belum stasioner dalam rataan (mean)**.  

PACF menunjukkan spike signifikan pada lag 1 dan menurun setelahnya. Pola seperti ini juga mendukung kesimpulan bahwa **data masih mengandung komponen non-stasioner**.  

Dengan demikian, diperlukan proses **differencing** untuk membuat data menjadi stasioner sebelum dilakukan pemodelan lebih lanjut.


### Uji Augmented Dickey-Fuller (ADF)

```{r}
adf.test(data$nilai)
```
Nilai p-value diperoleh 0.3662, maka p-value > 0.05 → *Data tidak stasioner.*

**Data asli** menunjukkan pola tren, ACF yang turun lambat, serta hasil uji ADF dengan p-value > 0.05. Hal ini mengindikasikan bahwa data **belum stasioner dalam rataan** meskipun ragam relatif stabil.

## Penanganan 
### Differencing Orde 1

```{r}
diff_data <- diff(data$nilai, differences=1)

plot.ts(diff_data, main="Data Setelah Differencing (d=1)")
acf(diff_data, main="ACF Setelah Differencing")
pacf(diff_data, main="PACF Setelah Differencing")

adf.test(diff_data)

```
### Uji Stasioneritas Setelah Differencing

Setelah dilakukan differencing orde 1, hasil uji menunjukkan bahwa data sudah stasioner:


- ACF cepat turun menuju nol, tidak seperti pada data asli.
- PACF tidak menunjukkan pola yang kuat.
- Uji Augmented Dickey-Fuller memberikan nilai p-value = 0.01 (< 0.05), sehingga hipotesis nol (data tidak stasioner) ditolak.Hal ini berarti data telah **stasioner dalam rataan**.
- Plot setelah differencing juga memperlihatkan variabilitas yang relatif konstan, sehingga dapat disimpulkan bahwa data sudah **stasioner dalam rataan dan ragam**.


**Kesimpulan:** Data telah stasioner setelah dilakukan differencing orde 1, sehingga dapat digunakan untuk proses pemodelan lebih lanjut (misalnya ARIMA).

